臺灣臺北地方法院民事判決　　　　　 95年度保險簡上字第2號
上　訴　人　丁○○
被上訴人　　台灣銀行股份有限公司
　　　　　　（即中央信託局股份有限公司之承受訴訟人）
法定代理人　庚○○
訴訟代理人　己○○
複代理人　　丙○○
　　　　　　喬國瑾
被上訴人　　乙○○
　　　　　　戊○○
　　　　　　甲○○
上列當事人間損害賠償事件，上訴人對於民國94年10月28日本院
台北簡易庭94年度北保險簡字第18號判決提起上訴，經本院於民
國96年7月6日言詞辯論終結，判決如下：
    主      文
上訴駁回。
第二審訴訟費用由上訴人負擔。
    事實及理由
一、經查本件被上訴人中央信託局股份有限公司（下稱中央信託
    局）於民國95年12月22日經行政院金融監督管理委員會核准
    與台灣銀行股份有限公司（下稱台灣銀行）合併，中央信託
    局為消滅銀行，台灣銀行為存續銀行，並於96年7月1日正式
    合併，有行政院金融監督管理委員會函影本一份附卷可稽，
    則台灣銀行聲明承受訴訟，自屬有據，合先敘明。
二、上訴人主張：
  (一)上訴人與訴外人張樹禮為兄弟關係，訴外人即二人之父張季
    光於民國85年10月30日在大陸地區因病死亡，因張樹禮知悉
    其父尚有公務人員保險死亡給付（下稱系爭公保死亡給付）
    可以領取，即與張季光生前任職之原審共同被告行政院衛生
    署樂生療養院（下稱樂生療養院）人事室職員即被上訴人乙○○聯絡，經乙○○告知須全體繼承人共同辦理領款始可給
    付。詎張樹禮明知上訴人為共同繼承人，竟未經上訴人授權
    ，而偽造上訴人名義之委託書１份（下稱系爭委託書），於
    87年1月12日持交乙○○，致樂生療養院及承保機關即中央
    信託局均誤認張樹禮有領取系爭公保死亡給付之權限，而由
    中央信託局核發張季光之死亡給付新台幣（下同）201,000
    元，並以同額支票交由乙○○於87年3月間轉交張樹禮收受
    ，致上訴人受有應得系爭公保死亡給付100,500元之損害。
    則乙○○因過失未盡審核之責，自應依民法第184條第1項前
    段規定，負損害賠償責任。
  (二)被上訴人戊○○、甲○○為台灣銀行之員工，為系爭公保死
    亡給付之承辦人，對於要保機關即樂生療養院所呈送之文書
    應覆核而未覆核，且疏未將所給付之支票以具名受款人且劃
    線禁止背書之方式辦理，自應依民法第184條第1項前段、第
    185條第1項規定，連帶負損害賠償責任；而被上訴人台灣銀
    行為該２人之僱用機關，自應依民法第188條第1項、國家賠
    償法第2條第2項規定，連帶負損害賠償責任。原審為上訴人
    敗訴判決，為此提起上訴等語，並聲明：(1)原判決廢棄。(2)
    被上訴人應連帶給付上訴人100,500元，及自87年3月17日起
    至清償日止，按年息5%計算之利息（原審就共同被告樂生療
    養院部分為上訴人敗訴之判決，上訴人於提起本件上訴後，
    撤回該部分之上訴而告確定）。
三、被上訴人辯稱：
  (一)被上訴人乙○○部分：
    被上訴人依訴外人張樹禮所填具請領書、收據、及有關委託
    書等文件辦理，依法執行職務，並無過失。且上訴人之權益
    受損，係因張樹禮偽造上訴人之委託書後，向被上訴人聲請
    系爭公保死亡給付，則上訴人本於法定受益人之地位，向要
    保機關請求該項給付之權利並不受影響，並未因台灣銀行誤
    發系爭公保死亡給付而受有損害。此外上訴人之侵權行為損
    害賠償請求權已罹於時效，亦不得請求賠償。並答辯聲明：
    上訴駁回。
  (二)被上訴人台灣銀行部分：
    系爭公保死亡給付係採書面審核方式辦理，由要保機關檢送
    請領書及相關證明文件申請。本件要保機關即樂生療養院所
    檢送之請領書（含系爭委託書）及相關證明文件，業經上訴
    人簽名蓋章，並經樂生療養院審核證明影本與正本無訛後，
    加蓋樂生療養院印信及其審核人員乙○○印章，復經中央信
    託局就各項證明文件書面審核後，依法核發系爭公保死亡給
    付，並於死亡給付通知書備註欄註明：「丁○○受益二分之
    一，委託其弟張樹禮代領」，故被上訴人已依法辦理，並無
    故意、過失及不法。此外，上訴人於92年4月間即已知悉其
    權益受損，則上訴人於94年5月4日始提起本訴，其侵權行為
    損害賠償請求權亦已罹於時效。並答辯聲明：上訴駁回。
  (三)被上訴人戊○○、甲○○部分：
    台灣銀行於核發系爭公保死亡給付時，係依當時有效之退休
    人員保險辦法第1條第2項準用公務人員保險法施行細則第34
    條規定，就要保機關樂生療養院87年2月4日87樂人字第0238
    號函文及該函所附委託書影本予以書面審核，並由辦事員即
    被上訴人甲○○初核、副科長即被上訴人戊○○覆核、襄理
    再覆核、副經理核定，當時並無證據證明系爭委託書係偽造
    ，則被上訴人據以辦理系爭公保死亡給付程序並無過失。至
    於公教人員保險法施行細則第19條前段規定，則係於本件公
    保死亡給付核發後之89年7月12日修正公布，自不能據以為
    被上訴人有過失之依據。且被上訴人並非財務、會計人員，
    未承辦支票之簽發，故就上訴人所主張未開具抬頭劃線支票
    一節，被上訴人自無過失可言。此外，上訴人並未並因台灣
    銀行誤發系爭公保死亡給付而受有損害，自不得請求賠償。
    並答辯聲明：上訴駁回。
四、兩造不爭執之事實：
    訴外人父張季光於85年10月30日死亡，訴外人張樹禮知悉張
    季光尚有系爭公保死亡給付201,000元可以領取，且明知上
    訴人為共同繼承人，而未經上訴人授權，偽造上訴人具名之
    系爭委託書，向樂生療養院請領系爭公保死亡給付，而由中
    央信託局承辦人即被上訴人戊○○、甲○○核發系爭公保死
    亡給付通知書，載明金額為201,000元，其備註欄則註明：
    「丁○○受益二分之一，委託其弟張樹禮代領」，並由樂生
    療養院承辦人即被上訴人乙○○將上開款項全數交由張樹禮
    收受。嗣張樹禮因行使偽造私文書罪，經本院93年度訴字第
    1123號、台灣高等法院94年度上訴字第123號刑事判決科處
    有期徒刑伍月，如易科罰金，以參佰元折算壹日，緩刑參年
    確定，有委託書、死亡給付通知書影本各一份、刑事判決影
    本二份在卷可稽（見原審卷第58、63頁、本院卷第72、90頁
    ）。
五、被上訴人乙○○、戊○○、甲○○部分：
    按因故意或過失，不法侵害他人之權利者，負損害賠償責任
    ；數人共同不法侵害他人之權利者，連帶負損害賠償責任，
    民法第184條第1項前段、第185條第1項分別定有明文。又
    當事人主張有利於己之事實，就其事實有舉證之責任，其因
    侵權行為所生之損害賠償請求權，以有損害之發生，及行為
    人有故意或過失不法侵害他人權利之事實外，並以二者之間
    有相當因果關係為其成立要件，若其行為並無不法，或其行
    為並無故意或過失，即無賠償之可言。是倘行為人否認有侵
    權行為，即應由請求人就此利己之事實舉證證明，若請求人
    先不能舉證以證實自己主張之事實為真實，則行為人就其抗
    辯事實即令不能舉證，或所舉證據尚有疵累，亦應駁回請求
    人之請求，此觀民事訴訟法第277條前段規定及最高法院17
    年上字第917號判例即明。上訴人主張：被上訴人乙○○、
    戊○○、甲○○因過失核發系爭公保死亡給付，侵害上訴人
    之權利，應連帶對上訴人負損害賠償責任云云，為被上訴人
    乙○○、戊○○、甲○○否認，並辯稱：伊等並無過失等語
    ，依上說明，自應由上訴人就其主張被上訴人因過失核發系
    爭公保死亡給付，有侵權行為之有利於己之事實，負舉證之
    責。經查：
  (一)訴外人張樹禮於87年間申請系爭公保死亡給付時，退休人員
    保險辦法尚未就死亡給付之請領方式加以明文規定，依該辦
    法第1條規定：「為辦理退休人員保險（以下簡稱本保險）
    ，特訂定本辦法。本辦法未規定事項，準用公教人員保險法
    令有關規定。」而依當時適用之公務人員保險法（嗣於88
    年5月29日修正公布為公教人員保險法）第7條規定：「被保
    險人之受益人為其本人或其法定繼承人；如無法定繼承人時
    ，得指定受益人。」同法施行細則第11條規定：「被保險人
    應以隨在任所或本保險認定地區之法定繼承人為死亡給付受
    益人。除配偶為當然受益人外，並得另再指定一人或數人同
    為受益人，其指定之受益人順序依民法繼承編之規定辦理。
    有法定繼承人隨在任所而未經指定為受益人者，依民法法定
    繼承人順序之規定處理。無法定繼承人者或法定繼承人因受
    地域環境之限制，不能為受益人者，得指定其他親友或公益
    法人為受益人，未經指定受益人者，其死亡給付，應由要保
    機關通知承保機關核辦專戶存儲孳息，俟其法定繼承人可能
    具領時撥付之。專戶存儲孳息辦法，由承保機關擬訂，送主
    管機關核定後實施。」第12條規定：「被保險人之死亡給付
    受益人有二人以上者，其受益額之分配，應詳細填明，否則
    視同平均分配。前項受益人，其中一人或數人因受地域環境
    之限制，不能受益時，得由同被指定之其他受益人均分具領
    。」第34條規定：「被保險人或其受益人請領現金給付，應
    依照本細則之規定，填具請領書及收據並檢附有關證明文件
    ，送由要保機關審核屬實，並加蓋印信後，轉送承保機關核
    辦。承保機關核發之現金給付，應送由要保機關轉發被保險
    人或受益人。」
  (二)訴外人張季光生前指定之受益人即其配偶張竺梅蘭，已先於
    張季光身故，致無指定受益人，依上開規定應以隨在任所之
    繼承人即上訴人及訴外人張樹禮為受益人，有樂生療養院函
    、中央信託局公務人員保險處函、中央信託局復審答辯書影
    本各一份在卷可證（見原審卷第60、61、80頁），並為上訴
    人所不爭執。而張樹禮依上開規定填具請領書及收據，並檢
    附系爭委託書及有關證明文件，向要保機關樂生療養院申請
    系爭公保死亡給付，經承辦人即被上訴人乙○○依上開規定
    書面審核後，加蓋該院關防並影印轉送承保機關中央信託局
    ，由經辦人即被上訴人甲○○、主管即被上訴人戊○○分別
    依上開規定初核、覆核後，核發系爭公保死亡給付通知書，
    載明金額為201,000元，並於備註欄註明：「丁○○受益二
    分之一，委託其弟張樹禮代領」，有如前述。被上訴人乙○○、戊○○、甲○○，依上開規定核發系爭公保死亡給付，
    尚難認有何故意或過失不法侵害上訴人之權利可言，與上開
    侵權行為之法律要件不符。至於系爭委託書雖然確實為張樹
    禮所偽造，惟被上訴人等於審核張樹禮之申請時，並無法判
    別系爭委託書之真偽，則被上訴人等僅憑書面而認定張樹禮
    受上訴人之委任，自不能認有何故意、過失可言。是上訴人
    既未舉證證明被上訴人等有何過失不法侵害其權利之行為，
    致受有損害，及上開損害與被上訴人之行為有相當因果關係
    ，揆諸前開說明，上訴人主張被上訴人應連帶負侵權行為損
    害賠償責任一節，並無理由。
六、被上訴人台灣銀行部分：
    上訴人又主張：被上訴人台灣銀行為戊○○、甲○○之僱用
    機關，自應依民法第188條第1項、國家賠償法第2條第2項規
    定，連帶負損害賠償責任云云，為被上訴人台灣銀行所否認
    ，並以前詞置辯。經查：
  (一)按受僱人因執行職務，不法侵害他人之權利者，由僱用人與
    行為人連帶負損害賠償責任，民法第188條第1項前段定有明
    文。又公務員因故意違背對於第三人應執行之職務，致第三
    人之權利受損害者，負賠償責任，其因過失者，以被害人不
    能依他項方法受賠償時為限，負其責任，固為民法第186條
    第1項所明定，惟該條所定公務員執行之職務，既為公法上
    之行為，其任用機關自無民法第188條第1項規定之適用（最
    高法院67年台上字第1196號判例意旨參照）。再公務員於執
    行職務行使公權力時，因故意或過失不法侵害人民自由或權
    利者，國家應負損害賠償責任；公務員怠於執行職務，致人
    民自由或權利遭受損害者亦同，國家賠償法第2條第2項亦定
    有明文。而國家依國家賠償法第2條第2項規定所負損害賠償
    責任，係就公務員職務上侵權行為所負之間接責任，必先有
    特定之公務員於執行職務行使公權力時，因故意或過失不法
    侵害人民之自由或權利，該特定公務員之行為已構成職務上
    之侵權行為時，或被害人對於公務員為特定職務行為，有公
    法上請求權存在，經請求其執行而怠於執行，致自由或權利
    遭受損害時，國家始應對該受損害之人民負賠償之責任（最
    高法院92年度台上字第556號、86年度台上字第1815號判決
    意旨參照）。
  (二)被上訴人戊○○、甲○○係依當時相關規定核發系爭公保死
    亡給付，渠等行為並非故意、過失不法之侵權行為，已如前
    述，揆諸前開說明，被上訴人台灣銀行自亦無依民法第188
    條第1項及國家賠償法第2條第2項規定負賠償責任之餘地。
    是上訴人此部分主張，並無理由。
七、綜上所述，上訴人依民法第184條第1項前段、第185條第1項
    、第188條第1項、國家賠償法第2條第2項規定，請求被上訴
    人連帶給付10,500元及自87年3月17日起至清償日止，按年
    息5%計算之利息，即屬無據，不應准許。原審為上訴人敗訴
    之判決，依法並無違誤，上訴意旨指摘原判決不當，求為廢
    棄改判，並無理由，應予駁回。
八、因本件事證已臻明確，兩造其餘主張、陳述及所提之證據，
    經本院審酌後認與判決結果不生影響，爰不一一論述，附此
    敘明。
九、據上論結，本件上訴為無理由。依民事訴訟法第436條之1第
    3 項、第449條第1項、第78條，判決如主文。
中　　華　　民　　國　　96　　年　　7　　月　　20　   日
               民事第六庭    審判長法　官　李昆曄
                                   法　官　蕭清清
                                   法　官　邱  琦
以上正本係照原本作成。
本判決不得上訴。
中　　華　　民　　國　　96　　年　　7　　月　　20　   日
                   　              書記官  池東旭
